福建高等法院金門分院民事判決　　　　 93年度重上字第2 號
上　訴 人　金門酒廠實業股份有限公司
法定代理人 乙○○
訴訟代理人 丁志達　律師
　　　　　 陳錫川　律師
被上訴人　 亞洲酒品事業股份有限公司
法定代理人 甲○○
訴訟代理人 陳殷朔　律師
上列當事人間請求給付價金等事件，上訴人對於中華民國93年9
月27日福建金門地方法院92年度重訴字第8 號第一審判決提起上
訴，本院於94年5 月19日言詞辯論終結，判決如下：
    主      文
上訴駁回。
第二審訴訟費用由上訴人負擔。
    事  實　及　理　由
一、上訴人主張：被上訴人於民國88年12月31日與伊簽訂2 年合
    作生產「0.6 －38度特級高梁酒」（下稱0.6L高梁酒）合約
    （下稱38度酒合約），由被上訴人2 年生產及承銷172 萬瓶
    以上38度高梁酒；兩造又於89年8 月25日訂立合作生產0.75
    L 等四款38度特級酒（下稱0.75L 高梁酒），約定被上訴人
    2 年承銷105 萬瓶以上0.75L 高梁酒；被上訴人自90年4 月
    25 日 起至91年2 月2 日提領酒品後，尚欠包銷價金新台幣
    （下同）1019萬2286元，爰依合約約定，求為：被上訴人應
    給付上訴人1019萬2286元，及自起訴狀繕本送達翌日即92年
    9 月5 日起至清償日止，按年息百分之五計算之利息（上訴
    人於原法院將上開聲明列為先位聲明外，尚以備位聲明依侵
    權行為及不當得利求為：被上訴人應給付0.75公升裝－38度
    特級高梁酒2 萬9989瓶，如不能給付時，應給付上訴人1019
    萬2424元，及自起訴狀繕本送達翌日即92年9 月5 日起至清
    償日止，按年息百分之五計算之利息，原法院駁回上訴全部
    之請求，上訴人對備位聲明部分未聲明不服，故未上訴部分
    即不再論述，先予敘明）。
二、被上訴人則以：伊確實積欠上訴人包銷價金1019萬2286元，
    但伊於第2 年承銷基本合約數量為100 萬瓶，伊實際承銷27
    1 萬8057瓶，上訴人應給付伊促銷獎金1813萬5595元，伊主
    張抵銷積欠上訴人之包銷價金後，尚有剩餘等語置辯。
三、原法院駁回上訴人之請求，上訴人聲明不服，求為：(一)原判
    決（除確定部分外）廢棄。(二)被上訴人應給付上訴人1019萬
    2286元，及自起訴狀繕本送達翌日即92年9 月5 日起至清償
    日止，按年息百分之五計算之利息。被上訴人則求為駁回上
    訴。
四、兩造爭執事項之論斷：
  (一)兩造於89年8 月22日訂立0.2L、0.3L、0.75L 及1L等四款38
    度特級高梁酒合約，雙方約定由上訴人提供酒基輸入被上訴
    人提供之液態食品急凍機處理後再灌裝，第5 條批購作業規
    範約定，第1 款合約期限為二年（第1 年期自89年8 月25日
    起至90年8 月24日止，第2 年期自90年8 月25日起至91年8
    月24日止）：第2 款約定被上訴人應於每1 季末15日前，提
    供下1 季之銷售計劃，俾上訴人配合生產排程，惟每月提領
    數量不得少於6 萬瓶，至合約期限日止，兩年之總承銷量不
    得少於105 萬瓶；第3 款批購售價為0.2L公定零售價120 元
    （配售價為103.78元）、0.3L公定零售價150 元（配售價為
    129.72元）、0.75L 公定零售價375 元（配售價為324.3 元
    ）及1L公定零售價500 元（配售價為432.4 元）；第4 款付
    款及提貨方式為：(一)被上訴人每次下單訂購後，於上訴人通
    知提貨日前，應將該批金額貨款匯至上訴人指定帳戶，始徥
    提貨，提貨點為上訴人甲方廠房或指定之倉庫；若否，上訴
    人有權拒絕出貨。(二)被上訴人應於上訴人通知被上訴人提貨
    30 日 內，將當批提貨量全部提清，若無正當理由拒絕依時
    提貨或遲延提貨時，經再次通知仍拒絕或遲延提貨時，即為
    違約。(三)被上訴人違反本條第1 、2 款，上訴人得自被上訴
    人所繳納履約保証金中逕自扣除該次提貨總價款百分之十之
    金額，做為懲罰性違約金；其經上訴人以書面通知被上訴人
    限期辦理改善而無效，當年度違約達3 次者，上訴人得終止
    契約，並沒收被上訴人履約保証金之全部，作為懲罰性違約
    金。(四)前項經扣除百分之十懲罰性違約金，被上訴人應於上
    訴人所訂期限內補足，若有違反，依第4 條第1 款規定處理
    。(五)被上訴人若於上訴人通知提貨日後，逾90日仍拒不提領
    ，上訴人有權逕行終止契約，並沒收履約保証金；惟如遇人
    力不可抗力之災害，而欲申請延期提貨時，須提出有效之証
    明文件，經上訴人認可後，始生效力。第5 款作業程序為：
    (一)上訴人依被上訴人每月通知提貨數量，按時生產備貨。(二)
    上訴人參酌庫存實際數量，通知被上訴人按批購售價辦理繳
    款手續，並逕行匯入上訴人土地銀行金門分行000-000-0000
    0-0 號上訴人帳內。(三)被上訴人辦理繳款手續後，憑上訴人
    開立之提貨單，至上訴人廠房或指定之倉庫辦理提貨點交。
    (四)提貨後，有關船運費、裝卸（車、船）費及運輸損耗等均
    由被上訴人自行負責，亦有合約書可參（原審卷廿三至卅一
    頁）。被上訴人於90年4 月25日向上訴人購買0.75L 高梁酒
    1189瓶，於90年5 月30日向被上訴人提領，積欠38萬5454元
    酒款未付；又於91年1 月7 日向被上訴人購買0.75L 高梁酒
    2 萬8800瓶，於91年1 月11日提領，尚欠980 萬6832元，以
    上二者合計上訴人尚積欠被上訴人0.75L 高梁酒貨款1019萬
    2286元，為兩造所不爭執（本院卷九三頁、九六頁）。故上
    訴人主張被上訴人應給付貨款1019萬2286元，核屬可採。
　(二)被上訴人自90年6 月至8 月間未向上訴人提領0.6L高梁酒，
    是否違約，而不得領取促銷金？
    兩造於88年12月31日簽訂採購38度酒合約，雙方約定合作
    生產38度酒，第1 年期72萬瓶以上，第2 年期100 萬瓶以上
    ，由上訴人提供酒基輸入被上訴人提供之液態食品急凍機處
    理後再灌裝；合約第4 條第1 款合約期間約定為2 年（第一
    年期自88年《應係89年之筆誤》1 月1 日起至89年12月31日
    止，第2 年期自90年1 月1 日起至90年12月31日止）；第4
    條第2 款承銷數量約定被上訴人應於每1 季末15日前，提供
    下1 季之承銷計劃，俾上訴人配合生產排程，惟每月提領數
    量不得少於6 萬瓶，至合約期限日止，兩年之總承銷量不得
    少於172 萬瓶；第4 條第3 款批購售價約定每瓶價格為259.
    44元（核定零售價為300 元，包括被上訴人取得百分之八之
    代銷利潤，再補貼百分之六之銷管費用）；第4 條第4款 被
    上訴人付款提貨方式約定：(一)被上訴人每次下單訂購後，於
    上訴人通知提貨日前，應將該批金額貨款匯至上訴人指定帳
    戶，始徥提貨，提貨點為上訴人甲方廠房或指定之倉庫；若
    否，上訴人有權拒絕出貨。(二)被上訴人應於上訴人通知被上
    訴人提貨30日內，將當批提貨量全部提清，若無正當理由拒
    絕依時提貨或遲延提貨時，經再次通知仍拒絕或遲延提貨時
    ，即為違約。(三)被上訴人違反本條第1 、2 款規定時，上訴
    人得自應付之加工處理費或履約保証金中扣除該批提貨總金
    額之百分之十做為違約金；當年期違約3 次者，上訴人得逕
    行終止契約，並沒收履約保証金。(四)被上訴人如違反本條第
    1 、2 款規定，而遭上訴人扣抵違約金時，應於上訴人通知
    被上訴人之下次提貨日前，補足其遭扣抵之同額保証金，若
    否，上訴人有權逕行終止契約，並沒收履行保証金。(五)被上
    訴人若於上訴人通知提貨日後，逾90日仍拒不提領，上訴人
    有權逕行終止契約，並沒收履約保証金；惟如遇人力不可抗
    力之災害，而欲申請延期提貨時，須提出有效之証明文件，
    經上訴人認可後，始生效力。第5 條作業程序為：(一)上訴人
    依被上訴人每月通知提貨數量，按時生產備貨。(二)上訴人參
    酌庫存實際數量，通知被上訴人按批購售價辦理繳款手續，
    並逕行匯入上訴人土地銀行金門分行000-000-00000-0 號上
    訴人帳內。(三)被上訴人辦理繳款手續後，憑上訴人開立之提
    貨單，至上訴人廠房或指定之倉庫辦理提貨點交。(四)提貨後
    ，有關船運費、裝卸（車、船）費及運輸損耗等均由被上訴
    人自行負責。第6 條促銷金：(一)菸酒專賣制度廢止前，每
    年檢討一次，如被上訴人批購承銷數量達以下規定時，上訴
    人得採累進方式，分階段給予促銷獎勵金。第1 年期承銷
    量達100 萬瓶以上，就超出100 萬瓶（含）至200 萬瓶（含
    ）部分，按配售價格給予百分之四之銷管費，作為促銷勵
    金。
    第1 年期承銷數量達200 萬瓶以上時，就超出部分，按配
    售價格給予百分之五之管銷費，作為促銷勵金。第2 年
    期各階段承銷達成數量再增百分之十，餘則不變。(三)菸酒專
    賣制度廢止後，按出廠價格如上核算促銷勵金。第7 條第
    10款約定：被上訴人若違反本約各項條款時，上訴人得不經
    通知，逕行終止契約並沒收履約保証金，有合約書可參（原
    審卷十六至廿二頁）。兩造0.6L高梁酒合約有效期間為89年
    1 月1 日起至90年12月31日止，被上訴人除自90年6 月至8
    月間未向上訴人提領0.6L高梁酒外，其餘時間均依約領取，
    其中被上訴人於90年間向上訴人領取0.6L高梁酒271 萬8057
    瓶，為兩造所不爭執，並有承銷量統計表可參（本院卷九六
    頁、廿六至廿七頁、原審卷一六四至一六五頁）。亦即被上
    訴人於90年6 至8 月間未依合約第4 條第2 款承銷數量約定
    每月提領數量不得少於6 萬瓶，但上訴人並未依合約第7 條
    第10款「被上訴人若違反本約各項條款時，上訴人得不經通
    知，逕行終止契約並沒收履約保証金」約定，向被上訴人主
    張終止契約，且被上訴人自90年9 月至90年12月合約期滿止
    ，依合約向上訴人提領0.6L高梁酒時，上訴人亦未向被上訴
    人主張違約，並繼續供應0.6L高梁酒。被上訴人於90年4 月
    6 日向上訴人提出90年4 至6 月份之酒類訂購數量，及於90
    年8 月7 日向上訴人提出8 至9 月之酒類訂購數量（本院卷
    五十至五一頁），已非依合約第4 條第2 款被上訴人應於每
    1 季末15日前，提供下1 季之承銷計劃，俾上訴人配合生產
    排程之約定，但上訴人並未於收受該訂購單時，立即向被上
    訴人主張違約，且該訂購單所記載之數量，與被上訴人實際
    上購買之數量（0.6L詳原審卷一六四至一六五頁、0.75L 詳
    原審卷一三五至一三七頁）不相符。且觀之上訴人提出之對
    帳明細表（原審卷一三五至一三七頁）及被上訴人付款方式
    （原審卷四十頁），亦與合約第5 條作業程序上訴人依被上
    訴人每月通知提貨數量，按時生產備貨，上訴人參酌庫存實
    際數量，通知被上訴人按批購售價辦理繳款手續，並逕行匯
    入上訴人土地銀行金門分行000-000-00000-0 號上訴人帳內
    ，被上訴人辦理繳款手續後，憑上訴人開立之提貨單，至上
    訴人廠房或指定之倉庫辦理提貨點交之約定不符。再依合約
    第1 條約定被上訴人承銷數量為第1 年期72萬瓶以上，第2
    年期100 萬瓶以上，而第4 條第2 款約定每月提領量不得少
    於6 萬瓶，即使被上訴人每月提領6 萬瓶，第2 年之提領量
    總和為72萬瓶，不足約定之100 萬瓶。故兩造合約之真意乃
    在於被上訴人於合約第2 年之提領量不得少於100 萬瓶，至
    於每月6 萬瓶，乃係促使被上訴人注意每月提領6 萬瓶以上
    ，1 年較容易達成合約100 萬瓶之約定而已。再按「契約之
    解除，係使契約自始歸於消滅，以回復訂約前之狀態。契約
    之終止，則使契約向將來失其效力，對於原已依約行使、履
    行之權利義務，不受影響。二者之法律效果，並不相同」（
    最高法院88年度台上字第1972號判決參照），又「按契約之
    一方違約時，他方得解除或終止契約者，此項解除權及終止
    權之行使固屬於他方，惟在他方解除或終止契約前，契約仍
    屬存在，契約當事人自應同受契約之拘束，他方仍應依債務
    之本旨履行其債務，如他方亦因違約而發生解除或終止契約
    之原因者，契約之一方亦得據以解除或終止契約，不因契約
    之一方曾經違約，即謂其不得行使此契約解除權或終止權」
    （最高法院85年度台上字第1416號判決參照）。上訴人迄合
    約期滿前，均未向被上訴人主張被上訴人已違反合約第4 條
    第2 款之情事，進而依合約第7 條第10款約定為終止合約之
    意思表示，其於91年12月17日寄送被上訴人之存証信函，有
    關0.6L高梁酒部分（本院卷五九至六十頁），雖主張被上訴
    人未每月提領6 萬瓶，與促銷金約定之精神有違，乃係針
    對被上訴人請求促銷金之請求，而表示其主張，故上訴人
    於合約期滿後主張被上訴人違約，已非可採。
    0.6L高梁酒合約第6 條促銷金約定：(一)菸酒專賣制度廢
    止前，每年檢討一次，如被上訴人批購承銷數量達以下規定
    時，上訴人得採累進方式，分階段給予促銷獎勵金。第1
    年期承銷量達100 萬瓶以上，就超出100 萬瓶（含）至200
    萬瓶（含）部分，按配售價格給予百分之四之銷管費，作為
    促銷勵金。第1 年期承銷數量達200 萬瓶以上時，就超
    出部分，按配售價格給予百分之五之管銷費，作為促銷勵
    金。第2 年期各階段承銷達成數量再增百分之十，餘則不
    變。(三)菸酒專賣制度廢止後，按出廠價格如上核算促銷勵
    金。其雖約定上訴人「得」採累進方式，分階段給予促銷獎
    勵金，僅係約定得否採累進方式，分階段給予促銷獎勵金，
    並非約定上訴人得決定是否給予促銷勵金。此外，依上訴
    人於91年12月17日寄送被上訴人之存証信函，有關0.6L高梁
    酒部分（本院卷五九至六十頁）係記載：「該部分涉及被上
    訴人有違與上訴人於88年12月31日訂立合約第4 條第2 款每
    月提領數量不得少於6 萬瓶之約定，致生與促銷勵金約定
    之精神有違疑義」，由該記載可知，上訴人亦主張被上訴人
    如未違反合約第4 條第2 款每月提領數量不得少於6 萬瓶約
    定時，被上訴人即符合促銷勵金約定之精神，即上訴人有
    給付促銷勵金之義務。被上訴人未於90年6 至8 月提領0.
    6L高梁酒並未違約，及被上訴人於90年間向上訴人領取0.6L
    高梁酒27 1萬8057瓶，已逾合約約定之100 萬瓶，已如前述
    ，上訴人依合約應給付被上訴人促銷勵金1813萬5595元，
    為兩造所不爭執（本院卷廿六頁、廿七頁、九六頁）。故被
    上訴人主張上訴人應給付促銷勵金1813萬5595元，核屬可
    採。
  (三)被上訴人請求給付促銷勵金1813萬5595元，是否違反誠信
    原則？
    按「所謂誠實信用之原則，係在具體的權利義務之關係，依
    正義公平之方法，確定並實現權利之內容，避免當事人間犧
    牲他方利益以圖利自己，自應以權利人及義務人雙方利益為
    衡量依據，並應考察權利義務之社會上作用，於具體事實妥
    善運用之方法」（最高法院86年度台再字第64號判決參照）
    。上訴人主張被上訴人於90年6 至8 月未提貨，已違反合約
    第4 條第2 款每月應提領6 萬瓶以上之約定，故被上訴人請
    求給付促銷勵金1813萬5595元，違反誠信原則，即使不違
    反誠信原則，亦應依比例扣除未領貨之促銷勵金（即1 年
    12個月中，被上訴人有3 個月未領貨，應依比例扣除該3 個
    月即四分之一之促銷勵金），即被上訴人得領取之促銷
    勵金為1185萬476 元較為合理。促銷勵金為兩造合約所明
    文約定，且依約定內容觀之，被上訴人銷售額愈高，促銷
    勵金愈多，即促銷勵金之性質乃上訴人對被上訴人盡力執
    行合約約定之勵。被上訴人未於90年6 至8 月領貨，並未
    違約，已如前述，則其依合約請求促銷勵金，乃係請求上
    訴人履行合約，未違反正義公平之方法，實現權利之內容，
    亦無犧牲上訴人利益以圖利自己之情事，且與權利義務之社
    會上作用，尚無關係。上訴人主張被上訴人請求促銷勵金
    ，違反誠信原則，核非可採。再兩造促銷勵金約定之真意
    ，在於被上訴人是否於90年間銷售逾100 萬瓶0.6L高梁酒，
    不在於每月應領貨達6 萬瓶以上，且促銷勵金之性質乃係
    對被上訴人履行合約之勵，銷售量愈高，勵金愈多，已
    如前述，故上訴人抗辯應依比例扣除促銷勵金之金額，亦
    非可採。
　(四)被上訴人得否以促銷勵金抵銷積欠上訴人之貨款？
    按「民法第三百三十四條所稱之抵銷，係以二人互負債務，
    而其給付種類相同並均屆清償期者為要件，故得供債務人抵
    銷之債權，須為對於自己債權人之債權，而不得以對於他人
    之債權，對於債權人為抵銷」（最高法院49年台上字第125
    號判例參照），及「抵銷應以意思表示向他方為之，其性質
    為形成權之一種，為抵銷時既不須相對人之協助，亦無經法
    院裁判之必要」（最高法院47年台上字第355 號判例參照）
    。兩造合約已期滿，被上訴人積欠上訴人貨款1019萬2286元
    未給付，而上訴人積欠被上訴人履行契約所得請求之促銷
    勵金1813萬5595元未清償，二者給付種類相同並均屆清償期
    ，且被上訴人已為抵銷之意思表示，故依前開說明，被上訴
    人主張抵銷，核屬可採。被上訴人以促銷勵金1813萬5595
    元，抵銷積欠上訴人之貨款1019萬2286元後，上訴人請求被
    上訴人給付貨款，已無剩餘，核非可採。
五、從而，上訴人主張本於合約之約定，請求被上訴人給付1019
    萬2286元，為無理由，不應准許。原審為上訴人敗訴之判決
    ，及駁回其假執行之聲請，並無不合。上訴意旨指摘原判決
    不當，求予廢棄改判，為無理由，應予駁回。兩造其餘攻防
    不影響判決結果，爰不逐一論述，併予敘明。
六、據上論結，本件上訴為無理由，依民事訴訟法第449 條第1
    項、第78條，判決如主文。
中　　華　　民　　國　　九十四　年　六　月　十六　日
　　　　　　　　　　民事庭
                          審判長法　官  李  炫  德
　　　　　　　　　　 　　       法　官  闕  銘  富
　　　　　　　　　　　        　法　官  紀  文  勝
正本係照原本作成。
如不服本判決，應於收受送達後二十日內向本院提出上訴狀，其
未表明上訴理由者，並應於提出上訴後二十日內向本院補提理由
狀（均須按他造當事人之人數附繕本）。上訴時應提出委任律師
或具律師資格之人之委任狀；委任有律師資格者，另應附據律師
資格證及釋明委任人與受任人有民事訴訟法第四百六十六條之一
第一項但書或第二項（詳附註）所定關係之釋明文書影本。
中    華    民    國    九十四 年  六  月 二十三   日
　                            書記官 黃月瞳
附註：
民事訴訟法第四百六十六條之一（第一項、第二項）：
對於第二審判決上訴，上訴人應委任律師為訴訟代理人。但上訴
人或其他法定代理人具有律師資格者，不在此限。
上訴人之配偶、三親等內之血親、二親等內之姻親，或上訴人為
法人、中央或地方機關時，其所屬專任人員具有律師資格並經法
院認為適當者，亦得為第三人訴訟代理人。
